【裁判字號】    88,訴,1940
【裁判日期】    900417
【裁判案由】    偽造文書等
【裁判全文】
臺灣板橋地方法院刑事判決                        八十八年度訴字第一九四號
    公  訴  人  臺灣板橋地方法院檢察署檢察官
    被      告  丙○○
    選任辯護人  林志豪
                郭惠雯
右列被告因偽造文書等案件，經檢察官提起公訴（八十八年度偵續字第一三三號），
本院判決如左：
    主  文
丙○○無罪。
    理  由
一、本件公訴意旨略以︰被告丙○○原任職聯邦商業銀行迴龍分行顧客服務部專員，
    於民國八十五年十二月十日，承辦甲○○所申請汽車消費貸款及房屋第二順位抵
    押貸款，斯時丙○○已向聯邦銀行貸款新台幣（下同）一千三百五十萬元，負擔
    巨額本息，明知自己已無償債能力，竟意圖為自己不法之所有，並基於偽造文書
    之犯意，明知甲○○所申貸之金額依序為汽車貸款二十二萬元、房屋貸款二十萬
    元，為冒領超額貸款，先誘使不知情之甲○○及保證人乙○○於未填寫貸款金額
    之情形下，預先於借款契約書貸款金額欄、簽名欄及本票上金額欄及發票人欄蓋
    用印鑑章，事先未經甲○○之同意，將房屋貸款金額偽填為六十萬元，足生損害
    於甲○○。嗣該筆貸款於同年月十四日核撥入甲○○之存款帳戶，丙○○又利用
    保管甲○○存摺、印章之機會，於同年月十六日將六十萬元悉數領出，並於當日
    下午交付甲○○貸款金額二十萬元，始告知超貸之情，並要求甲○○允諾借款並
    分期償還，甲○○因已造成既成事實，遂應允之，詎丙○○僅支付數月後，即未
    再繳款，並避不見面，甲○○屢經催討無著，方知受騙，因認被告涉有刑法第二
    百十六條、第二百十條之行使偽造私文書罪、第三百三十九條第一項之詐欺取財
    罪嫌。
二、按犯罪事實應依證據認定之，無證據不得推定其犯罪事實，又不能證明被告犯罪
    者，應諭知無罪之判決，刑事訴訟法第一百五十四條、第三百零一條第一項分別
    定有明文；次按刑法第三百三十九條之詐欺罪，係以行為人於客觀上施用詐術使
    人陷於錯誤，並於行為之初，即已意圖為自己不法所有或圖得財產上之不法利益
    ，為其構成要件。又債務人於債之關係成立後，如有債務不履行之情形，在一般
    社會經驗上可能之原因甚多，縱令出於惡意而有遲延給付或不為給付之情事，苟
    無足以証明其債之關係發生時自始故意藉此從事財產犯罪之積極証據，根據刑事
    訴訟法第一百五十四條之規定，仍不得僅以債信違反之客觀事態，推定債務人自
    始有詐欺取財之犯意。
三、本件公訴人認被告涉犯刑法第二百十六條、第二百十條之行使偽造私文書罪、第
    三百三十九條第一項之詐欺取財罪罪嫌，無非以右揭事實，業據告訴人甲○○之
    指述，並有貸款契約書、本票、存摺影本等為其論據。訊據被告丙○○堅決否認
    有何偽造私文書及詐欺犯行，辯稱當初甲○○是辦理二筆貸款，一筆是房屋貸款
    ，一筆是汽車貸款二十二萬元，甲○○拿房屋給銀行評估後，伊告訴甲○○可貸
    六十萬元，嗣二十二萬元是直接匯到賓陽汽車行，六十萬元是直接撥到甲○○戶
    頭，而甲○○同意將其中之四十萬元借予伊，伊並開立本票交予甲○○供擔保等
    語。經查：
（一）告訴人於八十五年十二月十日、同年月十二日分別向聯邦商業銀行迴龍分行借
      款二十二萬元及六十萬元，約定二十二萬元直接匯入賓陽股份有限公司於合作
      金庫松興支庫之帳戶，六十萬元則直接轉入告訴人於聯邦商業銀行迴龍分行之
      000000000000號帳戶內，告訴人並與保證人乙○○共同簽發二十二萬元、六十
      萬元之本票供擔保，此有聯邦商業銀行檢送之借款契約書二紙、車價評定表、
      匯款單、存摺存款明細分類帳及本票二紙等件影本附卷可稽。告訴人於偵查中
      指稱房屋貸款部分只要貸二十萬元，但被告幫伊超貸為六十萬元，而當時伊與
      具保人乙○○一起去辦貸款，被告將契約書金額部分遮起來，伊沒有看到金額
      就簽名，嗣被告通知伊到會客室拿二十萬元，直到當晚被告約伊出去才告訴伊
      貸得六十萬元之事等語（詳八十七年度偵字第五八七四號偵查卷第九頁反面、
      八十七年度偵緝字第五九九號偵查卷第十八頁反面及第十九頁）。然其於本院
      調查時陳稱「（問：當初被告有無告訴你房屋可貸六十萬元？）被告有說可貸
      六十萬，但我不願貸那麼多，我說貸二十萬就好」（見本院八十九年一月六日
      訊問筆錄），則被告上開辯稱告訴人拿房屋給銀行評估後，有告知告訴人可貸
      六十萬元之情即非子虛。又告訴人自承當初簽立借款契約，契約書上除金額欄
      六十萬元以外有記載等語（詳本院八十九年一月二十日訊問筆錄），而依金額
      二十二萬元之借款契約書上約明「自實際借用日起以每一個月為一期，共分二
      十四期，每期攤還一萬一千零九十一元」，另金額六十萬元之借款契約書上載
      明「本借款自借款日起以每一個月為一期，共分六十期，平均攤還本息，每期
      攤還一萬三千九百六十二元」，有借款契約書二紙在卷足憑，則依所約定之清
      償方式計算，告訴人於簽訂借款契約時即應知悉所貸款項分別為二十二萬元及
      六十萬元，參以告訴人係年滿二十歲之成年人為有完全辨別事理能力之人，其
      於簽訂借款契約如此重要之文件理應謹慎核實契約內容，縱契約之條款未能逐
      條詳讀，惟就借款契約之重要內容，如借款金額、利息、清償方式尚不致不知
      悉內容即斷然簽名蓋章，且證人乙○○即本案借款契約之連帶保證人於偵查中
      結證稱當天係與告訴人一起去銀行辦理，而被告當時係在文件上指明位置要伊
      簽名，其他部分資料伊沒有看到，被告並無將文件折疊不讓伊看等語（詳八十
      七年度偵緝字第五九九號偵查卷第三十頁及反面），可認告訴人指述被告就六
      十萬元貸款部分於簽約時，將契約上金額欄遮住，伊不知房屋部分係貸六十萬
      元等情即非真實。雖公訴人調閱本件借款契約書與本票正本，經勘驗認契約書
      上及本票上係告訴人蓋用印鑑後，始在印章上以橡皮章填載六十萬元（亦即填
      載金額之藍色印水係覆蓋於印鑑章之紅色印泥上），有履勘筆錄在卷可參，惟
      依前開說明，告訴人於簽約時既已知悉所貸金額分係二十二萬元及六十萬元，
      縱契約書上金額欄係先由告訴人蓋章後，再登載金額，斷不能以此即認定被告
      有偽造借款契約書及本票之行為。
（二）查告訴人向台灣板橋地方法院檢察署檢察官申告時指述被告於八十五年十二月
      在聯邦銀行迴龍分行向伊借四十萬元，開立本票一張供擔保，惟本票屆期未獲
      兌現，而告訴被告犯詐欺罪等語（詳八十七年度偵字第五八七四號），復指稱
      「．．被告於八十五年十二月十六日撥款下來後當晚請我吃飯，一直到凌晨他
      才對我說他先拿了四十萬元，叫先借他，第二、三個月他才還我，當時我有同
      意」（見八十七年度偵緝字第五九九號偵查卷第四十八頁），依被告之上開指
      述情節，未見被告於情商借款時有何施用詐術行為，參以告訴人明知向聯邦商
      業銀行迴龍分行分別借貸二十二萬元及六十萬元等情，已如前述，是被告於六
      十萬元貸款核撥後，向告訴人商借其中四十萬元，並得告訴人之同意，應可認
      被告並未施用詐術，雖被告事後僅清償部分款項，未悉數清償，惟應純屬民事
      間債務不履行之糾紛，尚難僅因被告債信違反之客觀事態，即推定其自始有詐
      欺取財之犯意。
    綜上所述，被告所為尚與刑法行使偽造私文書及詐欺罪之要件有間，自不得以該
    罪相繩。此外，復查無其他積極事證足認被告有何行使偽造私文書及詐欺取財之
    犯行，既不能證明其犯罪，爰依法諭知無罪之判決。
據上論斷，應依刑事訴訟法第三百零一條第一項，判決如主文。
本案經檢察官李海龍到庭執行職務
中      華      民      國      九十      年      四      月    十七    日
                                  臺灣板橋地方法院刑事第三庭
                                          法  官  李  幼  妃
右正本證明與原本無異。
如不服本判決，應於判決送達後十日內，向本院提出上訴狀。
                                          書記官  強  梅  芳
中      華      民      國      九十      年      四      月    十九    日


司法院資訊處製作；財團法人民間司法改革基金會備份。
